【裁判字號】    98,上訴,2186
【裁判日期】    980930
【裁判案由】    毒品危害防制條例
【裁判全文】
臺灣高等法院刑事判決                98年度上訴字第2186號
上  訴  人  臺灣桃園地方法院檢察署檢察官
被      告  甲○○
選任辯護人  蔡育霖律師
上列上訴人因被告毒品危害防制條例案件，不服臺灣桃園地方法
院98年度訴字第194 號，中華民國98年4月8日第一審判決（起訴
案號：臺灣桃園地方法院檢察署96年度偵字第18935 號），提起
上訴，本院判決如下：
    主  文
上訴駁回。
    理  由
壹、程序方面
    按被告以外之人於審判外之言詞或書面陳述，除法律有規定
    者外，不得作為證據；被告以外之人於檢察事務官、司法警
    察官或司法警察調查中所為之陳述，與審判中不符時，其先
    前之陳述具有較可信之特別情況，且為證明犯罪事實存否所
    必要者，得為證據，刑事訴訟法第159條第1項、第159 條之
    2 分別定有明文。至於是否具有上述可信之特別情況，應就
    陳述時所附隨之「外部情況」，亦即陳述者製作筆錄時當時
    之身心狀況，以及筆錄製作之原因、過程、功能等外在客觀
    環境因素詳加觀察，始得據以判斷。乙○○於民國（下同）
    96年8 月10日警詢中指證有關被告販賣毒品之證詞（參96年
    度偵字第18935 號卷【以下簡稱偵一卷】第15至17頁），與
    其在原審法院證述之情節有所不符（參原審法院訴字第 194
    號卷【下稱原審卷】第40至46頁），而乙○○前揭於警詢中
    之陳述，乃係因案面對調查之情境下所為，自無法排除主觀
    上不實陳述之可能，亦無任何較為可信之特別情況，依刑事
    訴訟法第159條第1項規定，應不具證據能力，不得作為認定
    本案被告犯罪之證據。惟被告以外之人於審判外之陳述，雖
    不得直接作為認定犯罪事實存否之證據，但非不得以之作為
    彈劾證據，用來質疑被告或證人其餘陳述之證明力，故乙○
    ○前揭警詢陳述仍得作為彈劾證據。
貳、實體方面
一、公訴意旨略以：被告甲○○明知海洛因及甲基安非他命係毒
    品危害防制條例第2 條第2 項第1 、2 款公告之第一級及第
    二級毒品，非經許可不得持有、販賣。竟仍基於販賣毒品以
    營利之犯意，分別於 (一)96 年4 月17日下午，在桃園縣蘆
    竹鄉○○路106號住處，販賣第一級毒品海洛因2小包（毛重
    2.7 公克）及第二級毒品甲基安非他命予乙○○施用；(二)
    同年5月24日，在上址，再販賣第二級毒品安非他命2包（毛
    重2.4 公克）予乙○○施用。嗣因警接獲甲○○涉有販賣毒
    品之情資，經長期查訪後，於同年8 月10日17時許，持搜索
    票前往甲○○上開住處執行搜索，當場查獲海洛因7 小包（
    毛重4.2公克）、安非他命16包（毛重15.35公克）、分裝袋
    20個、吸管1支、帳冊2本及磅秤2 個等物，因認被告甲○○
    涉犯毒品危害防制條例第4條第1項、第2 項之販賣第一級及
    第二級毒品罪嫌云云。
二、按被告未經審判證明有罪確定前，推定其為無罪；犯罪事實
    應依證據認定之，無證據不得認定犯罪事實，刑事訴訟法第
    154 條定有明文。又檢察官就被告犯罪事實，應負舉證責任
    ，並指出證明之方法，刑事訴訟法第161 條第1 項亦有明文
    。因此，檢察官對於起訴之犯罪事實，應負提出證據及說服
    之實質舉證責任。又刑事訴訟法上所謂認定犯罪事實之證據
    ，係指足以證明被告確有犯罪行為之積極證據而言，該項證
    據必須適合於被告犯罪事實之認定，始得採為斷罪之資料；
    如未能發現相當證據，或證據不足以證明，自不能以推測或
    擬制之方法，以為裁判基礎；而認定犯罪事實所憑之證據，
    無論係直接證據或間接證據，其為訴訟上之證明，須於通常
    一般人均不致有所懷疑，而得確信其為真實之程度者，始得
    據為有罪之認定，倘其證明尚未達到此一程度，而有合理之
    懷疑存在，本諸無罪推定原則，自應為被告無罪之諭知（最
    高法院69年臺上字第4913號、40年臺上字第86號、76年臺上
    字第4986號判例參照）。
三、公訴人認被告甲○○涉犯前揭販賣第一、二級毒品罪嫌，無
    非係以上揭犯罪事實，業據證人乙○○及查獲員警李立春於
    警詢及偵查時證述在卷，並有前揭96年8 月10日在甲○○住
    處查獲之海洛因、安非他命、分裝袋、吸管、帳冊及磅秤等
    物扣案。證人乙○○於本案（即偵一卷）偵查時雖未到案，
    然其警詢時之證述均係自由陳述，並無違法取證，且乙○○
    確實在向被告購買毒品後，即在離被告住處不遠之蘆竹鄉○
    ○路與中興三街口為警查獲2 次，並扣得毒品等情，業據證
    人李立春於偵查時證述在卷等為其論據。
四、訊據被告堅詞否認販賣第一、二級毒品犯行，辯稱：沒有賣
    毒品給乙○○，扣案物品是自己施用毒品所用等語。辯護人
    則以：乙○○96年8 月10日之警詢供述無證據能力，且其前
    後供述前後不一，不能採信，本案上開扣案物品是96年8 月
    10日扣得，與本案間隔已久，並無關聯性等語為被告辯護。
    經查：
  (一)乙○○於96年4月17日、同年5月24日，均在桃園縣蘆竹鄉
      ○○路106 號被告住處離去後不久，即在附近之同鄉○○
      路與中興三街口遭警查獲，並分別扣得海洛因2 包、甲基
      安非他命1包（96年4月17日扣案）及甲基安非他命2包（9
      6年5月24日扣案）之事實，固據證人乙○○於原審法院審
      理時經交互詰問結證屬實（參原審卷第40至46頁），並有
      YAHOO奇摩地圖1紙、桃園縣政府警察局大園分局96年4 月
      17日、同年5 月25日搜索扣押筆錄及扣押物品目錄表、法
      務部調查局96年5月15日調科壹字第09623043180號鑑定書
      、行政院衛生署管制藥品管理局96年6月7日管檢字第0960
      005690號鑑定書及該局同年11月8日管檢字第 0960011291
      號鑑定書各1 紙在卷可稽（參96年度毒偵字第2314卷【以
      下簡稱偵二卷】第15至18、38、41頁、96年度毒偵字第28
      73號卷【以下簡稱偵三卷】第9 至11頁、原審審訴卷第35
      頁），而堪認定。惟乙○○於前揭時、地遭警查扣之海洛
      因、甲基安非他命是否購自被告一節，不僅被告堅詞否認
      ，證人乙○○於原審法院審理時證稱：毒品均係向另名綽
      號「老仔」之跛腳男子在桃園市○○路與新生路附近公園
      購得，並非被告，伊僅係前往被告住處聊天及順便吸安非
      他命等語（參原審卷第40至46頁）。雖乙○○曾於96年 8
      月10日警詢中陳稱：從去年底就向綽號「老仔」之男子購
      買安非他命，每次都買1、2公克，含袋每公克新臺幣（下
      同）2,500元，有時會去他家買，有時他會送到我家，有2
      次我從他家買毒品，才出他家門就被警方查獲，「老仔」
      好像叫做甲○○，他都開一輛藍色中華貨車，車牌號碼為
      DS-1 949號，並於警方所拍攝的照片中指證蘆竹鄉○○路
      106 號即為甲○○住處等語（參偵一卷第16頁、18頁，該
      警詢指證被告犯罪之陳述，雖不得作為認定被告犯罪之證
      據，仍得為彈劾證據）。而上開蘆竹鄉○○路106 號雖為
      被告住處（參偵一卷第7 頁），被告亦自承其綽號為「老
      仔」，車牌號碼為DS-1949 號貨車是其所有（參偵一卷第
      49頁）。然以上與其審理時所證已不一致，復與其先前於
      警詢、偵訊之陳述比較結果，其96年4 月18日警詢、檢察
      官訊問時供稱：毒品（即96年4月17日扣案之海洛因2包、
      甲基安非他命1包）係96年4月17日上午11時30分許，向綽
      號「老竽」之友人，在其位於觀音鄉住處附近交易購得，
      「老竽」是在監獄認識的朋友等語（參偵二卷第7、30 頁
      ）。同年5 月24日警詢、檢察官訊問時則供稱：毒品（即
      96年5月24日扣案之安非他命2包）是綽號「阿方」之男子
      在10 日左右前來我住處詢問是否要買毒品，我在96年5月
      24日下午1點多，在觀音海水浴場以6,000元向「阿方」買
      的，「阿方」年約40歲等語（參偵三卷第4 、14頁），所
      述毒品係向何人購買、交易時間、地點等重要事項，無一
      相符，且甲○○之住處並非在觀音鄉，年齡亦已50餘歲，
      並非乙○○所稱之40餘歲。另乙○○指證被告販毒之前揭
      96年8月10日警詢陳述內容，其就該2次購毒之價金、數量
      等重要情節亦無具體交代。甚且，除陳稱曾向被告購買安
      非他命外，始終未提及曾有向被告購買「海洛因」，則其
      遭警查扣之「海洛因」焉能逕認與被告有關？乙○○前揭
      陳述是否可信，顯非無疑。按僅有施用毒品者所稱向某人
      買受毒品之單一指證，一般不認已足作為認定該某人販毒
      行為之依據，仍須調查其他必要之證據，以察指證是否與
      事實相符。良以毒品買受者之指證，其憑信性於通常一般
      人有所懷疑，尚難確信其為真實，其指證之真實性猶有疑
      慮時，有待其他必要證據補強。而公訴人所舉乙○○於96
      年4月17日、同年5月24日及同年8 月10日之警詢陳述與其
      在偵查及原審法院審理時所述購毒來源、時、地之重要細
      節多所不符，又無其他必要證據補強，本院即難憑採，而
      遽認被告確有販賣海洛因及甲基安非他命。
 （二)另公訴意旨所舉之證人，即員警李立春於偵訊中之證述，
      僅係其對被告跟監無法破獲後，聲請搜索票實施搜索之查
      獲經過，並無直接目擊被告販毒予乙○○（參96年度偵字
      第18935號卷第112頁），另警方於96年8 月10日在被告住
      處扣得之海洛因7 小包、安非他命16包、分裝袋20個、吸
      管1支、帳冊2本及磅秤2個等物，係警方在96年8月10日所
      扣得，距起訴其販毒之犯罪時間（96年4月17日、同年5月
      24日）甚久，難認有何關連。且被告遭警查扣之海洛因、
      安非他命、分裝袋、吸管及磅秤等物，亦無法排除係供被
      告自己施用之可能，況被告亦辯稱上開物品係供其施用毒
      品所用，是亦無法據此認定被告有販賣海洛因、甲基安非
      他命予乙○○。
五、檢察官上訴意旨略以：證人之陳述前後不符，或相互間有所
    歧異時，究以何者為可採，法院仍應本於自由心證予以斟酌
    ，非謂一有不符或矛盾，即認全部均不可採。本案證人乙○
    ○於96年8 月10日之警詢供述，證述時間與事實較接近，記
    憶較為深刻，且未受外力干擾及事後串謀，不似審理時因事
    後對被告有所顧忌或同情，因而在審理中較不願陳述不利被
    告之事實，其在警詢之證述非但明確，甚至就被告所駕駛車
    輛、住家照片以及口卡均一一指認無誤且完整，具有特別可
    信性，並具有必要性，應認具有證據能力，其證述內容翔實
    可靠，原審判決就證據能力以及證據之取捨及證明力之認定
    ，應再予審酌，以昭審慎云云。惟被告以外之人於審判中如
    以證人身分到場具結陳述，而與先前於審判外警詢時所為陳
    述不符者，其先前之陳述，須具有較可信之特別情況，且為
    證明犯罪事實之存否所必要者，始得採為斷罪之依據。而是
    否具有較可信之特別情況，如前述，法院應依審判中及審判
    外為陳述時之外部附隨環境或條件為整體考量，以判斷其先
    前之陳述，是否出於「真意」之信用性獲得確切保障，並敘
    明其採用先前不一致之陳述，如何具有較可信之特別情況，
    且無從以其他證據代替，確為證明犯罪存否所必要之理由，
    方為適法。不得單憑警詢距案發時間較近，或僅以證人事後
    有承受外界干擾而受污染之虞，逕謂於警詢之陳述較為可採
    ，否則將造成因警詢之時間順序通常在先，該審判外陳述之
    證據價值，反優於審判中經具結、詰問等程序所為陳述之不
    當結果（最高法院96年度台上字第4908號判決意旨參照）。
    乙○○於警詢時雖稱其毒品是向綽號老仔之人購買，並指稱
    老仔就是被告，並就其駕駛之車輛、住家照片及口卡一一指
    認。惟如前述被告與乙○○原即認識（參偵一卷第49頁、原
    審卷第40頁），其對被告之基本資料有所瞭解，亦理所當然
    ，是其指認被告駕駛之車輛、住家照片及口卡，亦僅足以證
    明口卡上之人是被告、照片的房子及車輛分別為被告住處及
    所有，但尚不足以證明被告有販賣毒品予乙○○。況被告於
    原審法院交互詰問時已證稱：96年4 月17日當天有到綽號老
    仔的被告家，且一出來就被警方查獲身上有安非他命和海洛
    因，但我是去他家聊天，在警局並沒有說有向被告買毒品，
    96年5 月24日的情形也是一樣，是去他家聊天順便吸食安非
    他命（參原審卷第41頁）。本件公訴人逕以證人乙○○之警
    詢供述，證述時間與事實較接近，記憶較為深刻，且未受外
    力干擾及事後串謀，不似審理時因事後對被告有所顧忌或同
    情，因而在審理中較不願陳述不利被告之事實，且就被告所
    駕駛車輛、住家照片以及口卡均一一指認無誤，所證內容翔
    實可靠等而認該警訊供述具有證據能力云云，其上訴意旨，
    尚非有據，並不足採。
六、綜上所述，本件檢察官所提證據及指出證明之方法，無從說
    服本院形成被告確有販賣第一、二級毒品之心證。此外，復
    無其他積極證據足資認定被告確有檢察官所指上揭犯行，基
    於無罪推定之原則，既不能證明被告犯罪，自應為其無罪之
    諭知。
七、原審認被告之犯罪不能證明，而為無罪之諭知，其認事用法
    ，核無不合，檢察官上訴意旨，仍執陳詞，指摘原判決不當
    ，求予撤銷改判，為無理由，應予駁回。
據上論斷，應依刑事訴訟法第368條，判決如主文。
本案經檢察官周誠南到庭執行職務。
中    華    民    國    98    年    9     月    30    日
                  刑事第三庭審判長法  官   陳博志
                                  法  官   陳德民
                                  法  官   劉興浪
以上正本證明與原本無異。
檢察官如不服本判決，應於收受送達後十日內向本院提出上訴書
狀，其未敘述上訴之理由者並得於提起上訴後十日內向本院補提
理由書（均須按他造當事人之人數附繕本）「切勿逕送上級法院
」。
被告不得上訴。
                                  書記官   顧正榕
中    華    民    國    98    年    9     月    30    日


司法院資訊處製作；財團法人民間司法改革基金會備份。
